臺灣臺北地方法院民事判決　　　　　　　 93年度建字第265號
原　　　告　台旭工程股份有限公司
法定代理人　甲○○
訴訟代理人　陳建宏律師
被　　　告　東元電機股份有限公司
法定代理人　戊○○
訴訟代理人　蔡靜玫律師
　　　　　　丙○○
上列當事人間請求給付工程款等事件，本院於中華民國94年12月
14日言詞辯論終結，判決如下：
    主  文
被告應給付原告新臺幣貳拾陸萬柒仟柒佰柒拾伍元，及自民國九
十三年十二月四日起至清償日止，按年息百分之五計算之利息。
原告其餘之訴駁回。
訴訟費用由被告負擔百分之六，餘由原告負擔。
本判決主文第一項得假執行，但被告如以新臺幣貳拾陸萬柒仟柒
佰柒拾伍元為原告預供擔保，得免為假執行。
原告其餘假執行之聲請駁回。
    事實及理由
一原告主張：
(一)被告於民國88年9 月15日，與原告簽訂工程合約，將和旺上河
  圖空調工程以總價新台幣（下同）18,500,000元委由原告施作
  ，嗣被告追加部分工程，金額為1,040,000 元，扣除原告已領
  取工程款17,878,803元，被告尚積欠工程款2,061,197 元。另
  被告追加電纜線工程，費用279,820 元，及變更、修改送風機
  接線工程，工資費用250,000元，原告已於91年4月間完工，被
  告共積欠2,591,017元。
(二)另被告將和旺凱悅空調工程以總價2,370,000 元委由原告施作
  ，嗣被告追加部分工程，金額為230,000元，原告已於91年4月
  間完工，扣除原告已領取工程款2,485,318 元，被告尚積欠工
  程款114,682元。
(三)又被告將和旺萊茵賞空調工程以總價1,330,000 元委由原告施
  作，嗣被告追加部分工程，金額為1,230,000 元，原告已於91
  年4月間完工，扣除原告已領取工程款2,358,105元，被告尚積
  欠工程款201,895元。
(四)被告於88年2月3日，與原告簽訂工程合約，將瀚瑞科技股份有
  限公司竹北新建廠房大樓空調工程（下稱瀚瑞公司竹北廠空調
  工程）以總價5,180,000元委由原告施作，原告已於88年8月底
  完工，扣除原告已領取工程款4,275,592元，被告尚積欠904,4
  08元。
(五)被告於88年2 月10日，與原告簽訂工程合約，將大湖富邦濱湖
  特區空調工程以總價4,800,000 元委由原告施作，惟因被告之
  水電承包商排水預留錯誤，原告依被告之指示，協助修改排水
  工程之材料及工資費用為664,728 元，以及施作室內機木變更
  三次，費用為211,900元，共876,628元，原告已於91年5 月間
  完工，被告尚未給付上開款項。
(六)被告將昇捷臻品大樓空調工程委由原告施作，原告依被告之指
  示另行施作昇捷臻品大樓C1棟22、23樓房屋空調系統變更冰水
  管路拆除遷移工程費用94,000元，分離式安裝配管工程費用10
  5,000元，風管工程費用77,000元，主機遷移兩次費用 74,000
  元，合計350,000元，原告已於91年9月25日完工，被告尚未給
  付該款項。
(七)以上合計共5,038,630元，惟被告於90年4月間，以和旺上河圖
  空調工程、和旺凱悅空調工程、和旺萊茵賞空調工程之業主和
  旺建設股份有限公司（下稱和旺公司）資金短缺為由，停止工
  程款之支付，俟至91年2 月間，被告與和旺公司達成和解，始
  於同年4 月間給付部分款項，原告依承攬之法律關係，僅請求
  被告給付4,638,630元等語。並聲明：被告應給付原告4,638,6
  30元，及自起訴狀繕本送達翌日起至清償日止，按年息百分之
  五計算之利息。願供擔保，請准宣告假執行。
二被告則以：
(一)被告固將和旺上河圖空調設備工程以總價18,500,000元委由原
  告施作，嗣被告追加部分工程，金額為1,040,000 元，並不爭
  執，惟兩造就該工程業以17,878,803元結算，被告並已給付上
  開款項，未有積欠工程款之事。另原告主張電纜線材料費用部
  分，因該工程屬於責任施工，原告不得請求上開材料費。至原
  告主張變更、修改送風機接線工資費用部分，原告應舉證以實
  其說。縱認有上開追加部分，該工程已於90年6 月間完工，該
  請求權已罹於2年時效，被告得拒絕給付。
(二)另被告將和旺凱悅工程案以總價2,370,000 元委由原告施作，
  嗣被告追加部分工程，金額為230,000 元，扣除原告已領取工
  程款2,485,318元，被告尚積欠工程款114,682元，亦不爭執。
  惟該工程已於90年底完工，該請求權已罹於二年時效，被告得
  拒絕給付。
(三)又被告將和旺萊茵賞案工程以總價1,330,000 元委由原告施作
  ，嗣被告追加部分工程，金額為1,230,000 元，原告已領取工
  程款2,358,105元，被告尚積欠工程款201,895元，亦不爭執。
  惟該工程已於90年10月間完工，該請求權已罹於2 年時效，被
  告得拒絕給付。
(四)被告固將瀚瑞公司竹北廠空調工程委由原告施作，惟業主榮昶
  電能股份有限公司（下稱榮昶公司）支付被告之支票已於88年
  間跳票，榮昶公司要求被告停工，工程收尾部分由榮昶公司自
  行處理，是原告自不得請求被告給付工程款904,408 元。縱認
  為原告得請求上開工程款，但該工程已於88年、89年間完工，
  該請求權已逾二年時效，被告得拒絕給付。
(五)有關大湖富邦濱湖特區空調工程部分，原告於90年5 月30日完
  工後，兩造間已結算工程款，被告並已支付全部工程款。至原
  告主張該工程有排水預留錯誤，原告依被告指示協助修改排水
  之材料及工資費用、室內機木變更三次費用等情，自應舉證證
  明之。縱認為原告得請求上開工程款，但該工程已於90年6 月
  間完工，該請求權已逾二年時效，被告得拒絕給付。
(六)另被告就昇捷臻品大樓空調工程，並未指示原告施作系爭大樓
  C1棟22、23樓房屋空調工程，原告此部分主張，亦屬無據。縱
  被告曾指示原告施作上開工程，但該工程款亦已罹於二年時效
  ，被告得拒絕給付。
(七)另原告於92年2月間，向被告購買空調產品，貨款為2,059,999
  元，則退萬步言，縱認原告有可請求之工程款，被告就此亦得
  主張抵銷。並聲明：原告之訴及其假執行之聲請駁回；如受不
  利之判決，願預供擔保，請准宣告免為假執行。
三兩造不爭執之事實：
(一)被告將和旺上河圖空調設備工程、和旺凱悅空調工程、和旺萊
  茵賞案空調工程，分別以總價18,500,000元、2,370,000元、1
  ,330,000 元委由原告施作，原告已各領取17,878,803元、2,4
  85,318元、2,358,105 元工程款，且被告就和旺凱悅工程、和
  旺萊茵賞案工程尚積欠原告工程款各114,682元、201,895元，
  為兩造所不爭執，有該工程合約在卷可稽。
(二)被告將瀚瑞公司新建工程以總價5,180,000 元委由原告施作，
  原告已領取之工程款為4,275,592 元，為兩造所不爭執，有在
  卷足憑。
(三)被告於88年2 月10日，與原告簽訂工程合約，將大湖富邦濱湖
  特區空調工程以總價4,800,000 元委由原告施作，為兩造所不
  爭執，有工程契約在卷可按。
(四)原告於92年2月間，向被告購買空調產品，尚積欠貨款2,059,9
  99元，為兩造所不爭執。
四得心證之理由：
  本件兩造爭執之處，應在於：和旺上河圖工程是否以17,878,8
  03元結算？是否有追加電纜線部分？被告就和旺凱悅案、瀚瑞
  公司新建工程有無積欠工程款？大湖富邦濱湖特區案、昇捷臻
  品案是否有追加部分？被告之時效抗辯、抵銷抗辯是否有理由
  ？
(一)和旺上河圖工程追加部分：
1.查依兩造間和旺上河圖工程部分工程合約第5 條約定，工程總
  價為18,500,000元，被告辯稱兩造合意以17,878,803元為結算
  總價，但為原告所否認，自應由被告依民事訴訟法第277 條所
  規定舉證責任分配之法則，就兩造間曾達成上開合意，此一有
  利於己之事實，負舉證之責任。就此，原告固舉證人丁○○為
  證，惟證人丁○○證稱：伊為被告之工程師，有負責和旺上河
  圖工程，原告之負責人甲○○有同意以17,878,803元結算該工
  程等語，但已為原告法定代理人甲○○所否認，並不足以據為
  證明兩造合意以17,878,803元為結算之事實。此外，被告未提
  出其他證據，以證明兩造合意以17,878,803元為結算總價之事
  實。則被告上開所辯，自不足取。故原告主張和旺上河圖工程
  總價為18,500,000元，加計被告所不爭執追加工程金額1,040,
  000元，扣除被告已支付17,878,803元，被告尚積欠1,661,197
  元，自屬可取。
2.另依和旺上河圖工程合約第3 條、第13條約定，工程範圍以設
  計圖、工程明細表為準，所有材料機具除另有約定外，由原告
  購辦。而依該工程合約所附空調系統流程圖所示，被告承攬之
  空調設備工程，並不包含內機組至溫度控制器間之控制電纜線
  ，此有空調系統流程圖在卷可證（見本院卷第131、132頁），
  且證人丁○○證稱：依空調系統流程圖所示，原告主張之電纜
  線並不在合約範圍內，至原告主張電纜線之材料及工資費用，
  尚屬合理等語。則原告主張和旺上河圖工程另有追加電纜線部
  分，材料費用為279,820元，工資費用為250,000元，尚屬可取
  。
(二)和旺上河圖、和旺凱悅、和旺萊茵賞工程時效抗辯部分：
1.按承攬人之報酬，因二年間不行使而消滅。消滅時效，自請求
  權可行使時起算。消滅時效，因請求、承認而中斷。時效因請
  求而中斷者，若於請求後六個月內不起訴，視為不中斷。時效
  中斷者，自中斷之事由終止時，重行起算。時效完成後，債務
  人得拒絕給付。民法民法第127條第7款、第128條、第129條第
  1項第1、2款、第130條、第137條第1項、第144條第1項分別定
  有明文。
2.查依被告負責上開工程之工程師即證人丁○○證稱：原告施作
  和旺上河圖工程、和旺凱悅工程、和旺萊茵賞工程分別於90年
  6 月間、90年年底、90年10月間完工驗收等語，且原告另將上
  開三件工程轉包予證人己○○施作等語。另依原告施作上開三
  件工程之下包即證人己○○證稱：證人丁○○所述上開完工時
  間，大致如此等語。是依證人丁○○、己○○上開所述，足認
  原告施作和旺上河圖工程、和旺凱悅工程、和旺萊茵賞工程，
  應分別於90年6 月間、90年年底、90年10月間完工。是原告主
  張其施作和旺上河圖工程、和旺凱悅工程、和旺萊茵賞工程均
  於91年4 月間完工云云，自不足取，則依民法第127條第7款規
  定，原告對於被告之承攬報酬請求權二年消滅時效，應自上開
  完工時間起算，該請求權應分別於92年6 月間、92年年底、92
  年10月間罹於時效而消滅。
3.再查，前開三件工程因業主和旺公司於90年4 月間，無法支付
  被告工程款，被告乃停止原告請領該工程款，嗣被告於91年 4
  月間，傳真函文通知原告前開三件工程尚待被告與和旺公司達
  成和解後，原告始得請領工程款，並附上工程款彙整表，記載
  和旺上河圖工程、和旺凱悅工程、和旺萊茵賞工程之總價，及
  追加工程金額分別為1,040,000元、230,000元、1,230,000 元
  ，此有該傳真函及工程款彙整表在卷可稽（見本院卷第33、34
  頁），亦為兩造所不爭執，堪認被告承認上開債務之存在，依
  前開規定，原告就前開三件工程對於被告之請求權，於上開範
  圍內，因被告之承認而中斷，自91年4 月間重行起算。嗣原告
  就上開工程款曾於93年3月9日，發函催告被告給付，復於93年
  9月1日，提起本件訴訟，此有起訴狀上之本院收文戳在卷可稽
  ，故原告對於被告之和旺上河圖空調案工程款1,661,197元（0
  0000000＋0000000－00000000＝0000000 ），和旺凱悅空調案
  工程款114,682元，和旺萊茵賞空調案工程款201,895元，合計
  共1,977,774 元，並未罹於消滅時效，原告依承攬之法律關係
  ，請求被告給付上開款項等語，自屬有據，被告辯稱原告上開
  請求權已罹於時效云云，尚不足取。
4.至原告就和旺上河圖工程部分，另有追加電纜線部分，材料費
  用為279,820元，工資費用為250,000元，因被告從未承認此部
  分追加工程，被告於前開傳真函及工程款彙整表中，均未承認
  此部分之債權，依前開說明，原告此部分請求權已於92年6 月
  間罹於時效而消滅，惟原告遲至93年2 月25日、同年3月9日，
  始發函催告被告給付，復於93年9月1日，提起本件訴訟，此有
  起訴狀上之本院收文戳在卷可稽，是被告辯稱原告上開請求權
  已罹於時效，被告得拒絕給付等語，即屬可取。
5.至所謂請求權可行使時，乃指權利人得行使請求權之狀態而言
  ，至於義務人實際上能否為給付，則非所問，此觀之民法第12
  8 條、最高法院63年台上字第1885號判例甚明，亦即權利人於
  法律上並無障礙，得行使請求權之狀態而言，至於因權利人個
  人事實上之障礙不能行使請求權者，並不能阻止時效之進行。
  查被告雖以傳真函通知原告，前開三件工程因業主富邦公司於
  90年4 月間，無法支付被告工程款，被告乃停止原告請領該工
  程款等情，惟並非原告行使權利之法律上障礙，僅為被告無法
  支付之事由，依前開說明，並非請求權不能行使之事由，則原
  告主張其因被告停止計價，無法行使前開請求權云云，殊不足
  取。
(三)瀚瑞公司竹北廠空調工程部分：
1.查被告將瀚瑞公司新建工程以總價5,180,000 元委由原告施作
  ，原告已領取之工程款為4,275,592 元，已為兩造所不爭執。
  而依證人乙○○證稱：伊之前為被告員工，職位為工程師，伊
  負責瀚瑞公司竹北廠興建工程，該工程業主為榮昶公司，榮昶
  公司在工程快完工時發生跳票，被告即暫緩進場施工，後來原
  告有將該工程施作完成，但是榮昶公司有積欠被告工程款，以
  致被告積欠原告大約八、九十萬元等語。是依證人乙○○上開
  所述，堪認原告施作瀚瑞公司竹北廠空調工程，業已完工驗收
  ，原告主張其於88年8 月底完工經被告驗收，被告尚積欠工程
  款904,408 元，自屬可取。至被告辯稱原告之上包榮昶公司以
  口頭方式要求被告停工云云，為原告所否認，惟被告就此抗辯
  完全未提出任何證據以供審酌，顯不足取。
2.另原告前開工程款請求權於88年8 月底即得行使，依前開說明
  ，該請求權於90年8月底罹於時效而消滅，則原告遲至93年9月
  1 日，提起本件訴訟，已如前述，則被告辯稱原告上開請求權
  已罹於時效而消滅，被告得拒絕給付等語，亦屬可取。至原告
  主張其於88年8 月底完工經被告驗收後，尚須經被告通知原告
  請款，原告始出具統一發票向被告請款，該工程款請求權處於
  停止計價狀態，原告於93年2 月25日，發函請求被告給付工程
  款，被告於93年3 月30日，回函拒絕給付時，時效始起算云云
  。惟依兩造間瀚瑞公司竹北廠空調工程合約書（本院卷第18頁
  ）第5 條約定，付款方式如請款計價表，每個月月底依工程進
  度請款計價。依此約定，原告該工程完工驗收後，即得向被告
  計價請款，無須被告通知始得請款，原告之請求權並無法律上
  之障礙。故原告上開主張，自不足取。
(四)大湖富邦濱湖特區案部分：
1.查證人丁○○證稱：伊有負責大湖富邦濱湖特區案，該工程因
  有些買主要求更改裝潢，冷氣位置也要變動，排水管也要跟著
  改，伊才要求原告更改排水工程，另該工程因室內冷氣銅管和
  排水管從天花板至室內有段距離，伊要求原告施作一段木作基
  座管線遮起來，上開修改部分被告均有同意，至原告主張上開
  修改部分之材料價格及工資，亦屬合理，該工程已於90年12月
  間完工驗收等語。另證人己○○證稱：大湖富邦濱湖特區工程
  已於90年12月間完工等語。而被告對於證人丁○○上開所述內
  容，並不爭執，則證人丁○○有關被告曾指示原告施作上開修
  改部分及材料價格、工資之證述，自堪採信。故原告主張其於
  91年5 月間完工部分，尚不足取，原告主張被告就大湖富邦濱
  湖特區工程，曾指示原告修改排水之材料及工資費用為664,72
  8元、室內機木變更三次之費用211,900元，共876,628 元，即
  屬可取。
2.另原告前開工程款請求權於90年12月間即得行使，依前開說明
  ，該請求權於92年12月間罹於時效而消滅，則原告遲至93年 9
  月1 日，提起本件訴訟，已如前述，則被告辯稱原告上開請求
  權已罹於時效而消滅，被告得拒絕給付等語，亦屬可取。
(五)昇捷臻品大樓空調工程部分：
1.查證人乙○○證稱：伊亦負責被告承包昇捷臻品大樓空調工程
  ，其中C2棟21、22號房屋為長欣營造股份有限公司老闆娘所有
  ，要求改採中央空調，被告當時發包予原告施作，因為上開房
  屋為長欣公司老闆娘所有，被告要求原告自行吸收此部分費用
  ，惟原告負責人甲○○未表示意見，至於原告所主張此部分費
  用，尚屬合理等語，堪認被告確曾委由原告施作昇捷臻品大樓
  空調工程，該工程款為350,000元。
2.另原告施作昇捷臻品大樓空調工程，係於91年9 月25日完工，
  此為被告所不爭執，原告前開工程款請求權於於93年9 月25日
  ，始罹於時效而消滅，而原告於93年9月1日，提起本件訴訟，
  已如前述，則被告辯稱原告上開請求權已罹於時效而消滅，被
  告得拒絕給付等語，尚不可取，原告主張依承攬之法律關係，
  得請求被告給付350,000元，即屬可取。
(六)抵銷抗辯部分：
1.按二人互負債務，而其給付種類相同，並均屆清償期者，各得
  以其債務，與他方之債務，互為抵銷。但依債之性質不能抵銷
  或依當事人之特約不得抵銷者，不在此限。前項特約，不得對
  抗善意第三人。民法第334條定有明文。
2.查原告得請求被告給付和旺上河圖空調工程1,661,197 元、和
  旺凱悅空調工程114,682元、旺萊茵賞空調工程201,895元，及
  昇捷臻品大樓空調工程350,000元，合計共2,327,774元，已如
  前述。且原告於92年2 月間，向被告購買空調產品，尚積欠貨
  款2,059,999 元，亦如前述。則被告以上開貨款請求權，與原
  告之承攬報酬請求權相互抵銷，依前開規定，自屬有據，原告
  得請求被告給付之工程款，為267,775元。
3.末按「給付無確定期限者，債務人於債權人得請求給付時，經
  其催告而未為給付，自受催告時起，負遲延責任。其經債權人
  起訴而送達訴狀，或依督促程序送達支付命令，或為其他相類
  之行為者，與催告有同一之效力。」、「遲延之債務，以支付
  金錢為標的者，債權人得請求依法定利率計算之遲延利息。」
  、「應付利息之債務，其利率未經約定，亦無法律可據者，週
  年利率為百分之五。」民法第229條第2項、第233條第1項前段
  、第203 條復分別著有明文。本件原告對於被告之承攬報酬請
  求權，係屬於給付未有確定期限之金錢債權，揆諸前述規定，
  原告主張被告應自起訴狀繕本送達之翌日，即93年12月4 日起
  ，加給按年息百分之五計算之法定遲延利息，於法尚無不合。
五綜前所述，原告得請求被告給付之工程款，為267,775 元。從
  而，原告依承攬之法律關係，請求被告給付267,775 元，及自
  93年12月4日起至清償日止，按年息百分之五計算之利息之範
  圍內，為無理由，應予准許。逾此部分之請求，為無理由，不
  應准許。
六另本判決主文第一項所命被告給付原告之金額，未逾 500,000
  元，依民事訴訟法第389條第1項第5 款之規定，應依職權宣告
  假執行。至被告陳明願供擔保後，請准宣告免為假執行，經核
  原告勝訴部分，合於規定，爰酌定相當之擔保金額，予以准許
  。又原告其餘之訴既經駁回，其該部分假執行之聲請，因訴之
  駁回而失所附麗，不應准許。
七本件事證已臻明確，兩造其餘主張、陳述及所提證據，經審酌
  與本院前揭判斷不生影響，毋庸再予審酌，併此敘明。
八訴訟費用負擔之依據：民事訴訟法第79條。
中　　華　　民　　國　　94　　年　　12　　月　　29　　日
  　　　　　　　　　民事第六庭法　　　官  姜悌文
以上正本係照原本作成
如對本判決上訴，須於判決送達後20日內向本院提出上訴狀，並
依上訴利益繳納上訴費。
中　　華　　民　　國　　95　　年　 　1　　月　 　2　　日
                              法院書記官　蔡炎暾
